【裁判字號】    97,簡上,126
【裁判日期】    970527
【裁判案由】    詐欺
【裁判全文】
臺灣臺南地方法院刑事判決             97年度簡上字第126號
上  訴  人
即  被  告  丙○○
上列上訴人即被告因詐欺案件，不服本院中華民國97年2月29日
第一審刑事簡易判決（97年度簡字第257號，原聲請簡易判決處
刑案號：臺灣臺南地方法院檢察署96年度偵字第12153號及第128
86號），提起上訴，本院管轄之第二審合議庭適用第一審通常程
序判決如下：
    主  文
原判決撤銷。
丙○○無罪。
    理  由
一、聲請簡易判決處刑意旨略以：被告丙○○（原名曾虹霓）預
    見將金融帳戶存摺及提款卡提供他人使用，常與詐欺集團所
    為財產犯罪之需要密切相關，但仍以縱有人持以犯罪，亦不
    違反其幫助犯罪之本意，據報載得知有替信用不良者代辦貸
    款之廣告，乃撥打廣告內所留李明輝（通緝中）申辦之遠傳
    電信公司0000000000號行動電話與真實姓名年籍不詳自稱為
    「陳中成」之成年男子聯繫，並於民國96年5月23日下午某
    時，在臺南市○區○○○路2段關帝廳前，將其所有之聯邦
    商業銀行富強分行帳號000000000000號帳戶（下稱甲帳戶）
    及合作金庫銀行東台南分行帳號0000000000000號帳戶（下
    稱乙帳戶）之存摺、印章、提款卡及密碼等交與該自稱為「
    陳中成」之人，供「陳中成」所屬之詐欺集團使用。嗣「陳
    中成」與所屬詐欺集團其他成員，共同基於為自己不法所有
    之犯意聯絡，由詐欺集團成員於96年5月24日撥打電話向被
    害人乙○○佯稱因網路購物操作有誤，每月會自動從其所有
    之帳戶內扣款等語，致被害人乙○○陷於錯誤，而依詐欺集
    團成員之指示，先後於如附表一編號一至四所示之時間，分
    別匯款如附表一編號一至四所示之金額至被告丙○○所有之
    甲帳戶及乙帳戶內。又該詐欺集團成員另於96年5月24日下
    午2時26分許，以盧瑋樺（通緝中）申辦之和信電信公司000
    0000000號行動電話撥打電話，向被害人甲○○佯稱為其友
    人張嘉瑩，且現急需用錢等語，致被害人甲○○陷於錯誤，
    而依詐欺集團成員之指示，先後於如附表一編號五至六所示
    之時間，分別匯款如附表一編號五至六所示之金額至被告丙○○所有之甲帳戶內。嗣被害人乙○○及甲○○發覺事有蹊
    蹺，始知受騙，遂報警處理而查獲上情。因認被告丙○○涉
    犯刑法第30條第1項、第339條第1項之幫助詐欺罪嫌。
二、按犯罪事實應依證據認定之，無證據不得認定犯罪事實，又
    不能證明被告犯罪或其行為不罰者，應諭知無罪之判決，刑
    事訴訟法第154條第2項、第301條第1項分別定有明文。次按
    認定不利於被告之事實，須依積極證據，茍積極之證據本身
    存有瑕疵而不足為不利於被告事實之認定，即應為有利於被
    告之認定，更不必有何有利之證據，而此用以證明犯罪事實
    之證據，猶須於通常一般人均不至於有所懷疑，堪予確信其
    已臻真實者，始得據以為有罪之認定，倘其證明尚未達到此
    一程度，而有合理性之懷疑存在，致使無從為有罪之確信時
    ，即應為無罪之判決，此有最高法院82年度臺上字第163號
    判決、76年臺上字第4986號及30年上字第816號判例意旨可
    資參照。
三、公訴意旨認為被告涉有幫助詐欺犯行，無非以證人即被害人
    乙○○及甲○○於警詢中指述綦詳，復有甲帳戶及乙帳戶之
    開戶資料影本及存款往來交易明細表多紙附卷為據。訊據被
    告丙○○堅詞否認有何幫助詐欺之犯行，辯稱：伊係看報上
    有代為申辦貸款之廣告才聯絡到自稱為「陳中成」之人，其
    並當面交給伊上印有「陳中成」及0000000000 號行動電話
    門號之名片1張，惟因伊前曾遭詐騙，而本次既已與自稱為
    「陳中成」之人親自見面且其未先向伊收錢，伊又無申辦貸
    款之經驗，遂不疑有他而依該自稱為「陳中成」之人之要求
    ，將甲帳戶及乙帳戶之存摺、印章、提款卡及密碼等交與該
    自稱為「陳中成」之人，由其代伊向銀行申辦貸款，辦妥即
    抽貸款四成作為手續費。嗣伊發覺甲帳戶及乙帳戶遭凍結，
    便多次以伊所有之0000 000000 號行動電話撥打0000000000
    號行動電話與該自稱為「陳中成」之人聯絡，要求其說明為
    何帳戶遭凍結，並向其表示不辦了，要其把甲帳戶及乙帳戶
    之存摺、印章、提款卡寄還與伊，惟該自稱為「陳中成」之
    人均借故拖延，之後，00 00000000號行動電話便無法接通
    ，伊乃單純出於欲申辦貸款之意思，並未販賣銀行帳戶幫助
    該自稱為「陳中成」之人及犯罪集團遂行詐欺犯行等語。
四、經查：
  (一)本件甲帳戶及乙帳戶係被告所申請開立乙節，為被告丙○○
    所不爭執，且有甲帳戶及乙帳戶之開戶資料影本各1份附卷
    可證。又詐欺集團之成員，於96年5月24日某時及同日下午2
    時26分許，以電話及0000000000號行動電話分別向證人乙○○及甲○○施用詐術，致證人乙○○及甲○○均因之陷於錯
    誤，而先後於如附表一所示之時間，各自匯款如附表一所示
    之金額入甲及乙帳戶內等情，除據證人乙○○及甲○○於警
    詢時證述明確外，並有甲帳戶及乙帳戶之交易明細表影本6
    紙、甲帳戶96年5月31日未登摺帳項查詢清單及乙帳戶96年6
    月6日客戶當月份交易資料查詢單各1張附卷可稽。是本件所
    應審究者，即為被告交付上開帳戶予他人時，有無幫助他人
    犯罪之故意。
  (二)被告已於檢察事務官詢問時庭呈「陳中成」名片並經影印後
    附卷（見核交3003號卷第8頁及第10頁），則被告辯稱伊親
    自與該自稱為「陳中成」之人見面並交付系爭名片1張等語
    ，自屬可採，則被告就伊究竟係閱讀中華日報亦或小兵立大
    功上之廣告而與自稱為「陳中成」之人取得聯繫乙節，或有
    不一，然此因時間經過導致之記憶模糊，尚不影響本案之判
    斷。再據卷附被告所提出之「陳中成」名片之影本所載，「
    陳中成」係址設於高雄市○○○路168號6樓之2之聯銀國際
    財務管理公司（政府立案營利事業登記證：0 0000000）業
    務主任，並留有0000000000號行動電話供作聯絡之用，是依
    系爭名片所載之內容以觀，被告認該自稱為「陳中成」之人
    能代伊向銀行申辦貸款，尚非全然無據。又被告曾於如附表
    二所示之時間，匯款如附表二所示之金額，嗣於96年4月28
    日下午2時55分許向警報案受詐欺等情，有被告提出之交易
    明細影本4張及臺南市警察局第一分局後甲派出所受理刑事
    案件報案三聯單影本1紙（見核交3003卷第44至45頁）附卷
    可憑。則被告以伊先前受詐騙之經驗為據，而認本次伊已與
    該自稱為「陳中成」之人親自見面並取得上載有前開資料
    之系爭名片1張，可信該自稱為「陳中成」之人能代伊向銀
    行申辦貸款，被告上開判斷並無背於其親身經歷之經驗法則
    ，從而，被告交付甲帳戶及乙帳戶之存摺等資料時，主觀上
    是否有幫助詐欺集團遂行詐欺犯行之故意，仍存有合理之懷
    疑。
  (三)再者，被告所有之0000000000號行動電話，自96年5月25日
    至同年月31日間，曾發話至0000000000號行動電話總計達13
    通之多，此有0000000000號行動電話之通聯紀錄（核交3003
    號卷第16頁、第19至23頁及第25頁）可查，被告辯稱伊發現
    甲帳戶及乙帳戶遭凍結而成為警示帳戶後，即多次以行動電
    話向該自稱為「陳中成」之人交涉返還甲帳戶及乙帳戶之存
    摺等資料等語，應為可採，是被告在甲帳戶於96年5月25日
    遭銀行列為警示帳戶後（見核交3003卷第3頁），即一再試
    圖與該自稱為「陳中成」之人取得聯絡，核與一般販賣金融
    帳戶供詐欺集團使用之案件中，出賣人與買受人於交易後即
    不再聯絡之情形有別；又乙帳戶於96年5月11日之結餘尚有
    新臺幣（下同）1,783元，嗣雖於同年月14日時，乙帳戶結
    餘僅剩12元，惟係因消費扣款所致，非持卡人以金融卡轉帳
    或提款1,771元所致，有乙帳戶96年1月1日至同年12月31日
    之存款往來明細1紙在卷可稽（見本院卷第45頁），亦核與
    一般販賣金融帳戶供詐欺集團使用之案件中，出賣人於賣出
    金融帳戶前，即已將原存於金融帳戶內之金額全數提領完畢
    之情形相異；另乙帳戶自96年5月14日至同年月24日止並無
    交易往來紀錄，迄96年5月25日之第一筆交易紀錄即係證人
    甲○○所匯入之6,038元，此亦與一般販賣金融帳戶供詐欺
    集團使用之案件中，詐欺集團為避免出賣人於賣出金融帳戶
    後即刻向金融機構掛失止付，致詐欺集團無從取得其詐得之
    財物，而先以小額款項匯入或匯出其所購得之金融帳戶，用
    以測試該金融帳戶是否遭掛失止付之情形不同，顯見詐欺集
    團確有把握被告不會對甲帳戶及乙帳戶為掛失止付之動作，
    而被告為順利向銀行申辦貸款，自然不會對伊所提供之甲帳
    戶及乙帳戶為掛失止付，綜上所述，益徵被告於96年5月23
    日交付甲帳戶及乙帳戶之存摺等資料時，主觀上是否係本於
    幫助詐欺之認識而施以助力，尚非無合理之懷疑，則被告辯
    稱伊係單純出於申辦貸款之目的，而無販賣金融帳戶以幫助
    詐欺之故意等語，即非全然不足採信。
  (四)公訴人指被告為申辦貸款而交付甲帳戶及乙帳戶之存摺等資
    料，則持有提款卡之第三人得以輕易提領伊所申辦之貸款，
    且被告為向京城銀行申辦貸款卻交付甲帳戶及乙帳戶等非京
    城銀行所屬帳戶之資料，因認被告之行為實與申辦貸款之常
    情有違，被告則以伊未曾有向銀行申辦貸款之經驗，並有約
    定辦妥貸款後由該自稱為「陳中成」之人抽貸款四成為手續
    費等語置辯。如被告上開所辯屬實，本件被告為申辦貸款而
    交付甲帳戶及乙帳戶之存摺等資料雖與常情不符，亦僅能認
    被告未善盡義務保管伊所有金融帳戶相關資料，容有輕率或
    思慮欠周之處，尚無從推斷被告係基於幫助詐欺之認識而交
    付銀行帳戶供詐欺集團犯罪使用；縱被告曾有申辦貸款之經
    驗，伊亦明知該自稱為「陳中成」之人之要求與一般人申辦
    貸款之常情有異，然仍不能排除被告允諾支付手續費之目的
    ，係在希望透過該自稱為「陳中成」之人代伊申辦，使伊得
    不經正常程序而取得銀行放貸，自不能僅依被告交付帳戶之
    行為背於常情，遽認被告乃出於幫助詐欺之犯意而將伊所有
    之金融帳戶資料交付與他人。
  (五)又被告雖供承伊印象中乙帳戶除開戶之1,000元係伊所存入
    之外，其他金額均非伊所存入等語（見核交3003卷第39 頁
    ），然依公訴人起訴之事實，被告係於96年5月23日交付乙
    帳戶與自稱為「陳中成」之人，則除如附表一編號一及二所
    示之匯款之交易紀錄可認與被告幫助詐欺集團之犯行有關之
    外，其餘自96年5月4日至同年以14日間之16筆交易紀錄（見
    本院卷第45頁），應與被告是否有公訴人所指幫助詐欺之犯
    行無關，公訴人復未舉證證明前揭所指16筆交易紀錄與被告
    幫助詐欺犯行有關，自不能僅憑被告上開所供之詞，即認被
    告有為詐欺集團提供助力之行為。至被告雖就伊究竟係先申
    辦甲帳戶及乙帳戶後，始與該自稱為「陳中成」之人取得聯
    繫，亦或是先聯絡該自稱為「陳中成」之人後，始應其要求
    申辦甲帳戶及乙帳戶並交付之乙節，先後供述不一（見核交
    3003卷第7頁及本院卷第39頁），惟被告先後所為供述之時
    間已相距達8月之久，是被告先後供述不一之情形，尚符時
    間經過越久則記憶越加模糊之經驗法則，遽難據以為對被告
    不利之認定，況被告是否有幫助詐欺之犯意，係取決於被告
    交付甲帳戶及乙帳戶之存摺等資料時，被告主觀之意思為何
    ，此節對被告是否具幫助詐欺犯意之判斷並不生影響。是依
    現存證據，僅足證明被告係於向銀行申辦貸款時遭詐騙而提
    供甲帳戶及乙帳戶之存摺等資料與他人，公訴人復未提出積
    極證據證明被告與詐騙證人乙○○及甲○○之人有共同之違
    法認識，自難逕認被告前揭所為，有幫助詐欺取財之不確定
    故意。
五、綜上，公訴人所舉之證據，尚有合理之懷疑，而難以認定被
    告係本於幫助他人犯罪之故意，而刻意交付甲帳戶及乙帳戶
    之存摺等資料與他人。此外，復查無其他積極證據，足資證
    明被告確有公訴意旨所認之犯行。原審疏未詳查，遽對被告
    論罪科刑，尚有未洽，被告之上訴為有理由，且上開情形依
    刑事訴訟法第四百五十一條之一第四項但書規定，已不得為
    簡易判決處刑，仍應由本院將原判決予以撤銷改判，並自為
    第一審判決，並為無罪之諭知。
據上論斷，應依刑事訴訟法第455條之1第1項、第3項、第369條
第1項前段、第364條、第301條第1項，判決如主文。
本案經檢察官王誠到庭執行職務。
中    華    民    國    97    年    5     月    27    日
                      刑事第八庭  審判長法  官  彭喜有
                                        法  官  盧鳳田
                                        法  官  李東柏
以上正本證明與原本無異。
如不服本判決，應於收受判決後10日內向本院提出上訴書狀，並
應敘述具體理由。如未敘述上訴理由者，應於上訴期間屆滿後20
日內向本院補提理由書狀。（均須按他造當事人之人數附繕本，
切勿逕送上級法院）。
                                        書記官  周怡青
中    華    民    國    97    年    5     月    27    日
附表一
┌──┬─────────────┬─────┬──┬───┬───────┐
│編號│        匯    款          │ 匯款金額 │匯入│被害人│  備      註  │
│    │        時    間          │（新臺幣）│帳戶│      │              │
├──┼─────────────┼─────┼──┼───┼───────┤
│ 一 │96年5月24日下午7時54分許  │6,038元   │ 乙 │乙○○│見警一卷第10頁│
├──┼─────────────┼─────┼──┼───┼───────┤
│ 二 │96年5月24日下午8時29分許  │29,983元  │ 乙 │乙○○│同上          │
├──┼─────────────┼─────┼──┼───┼───────┤
│ 三 │96年5月24日下午11時18分許 │6,200元   │ 甲 │乙○○│同上          │
├──┼─────────────┼─────┼──┼───┼───────┤
│ 四 │96年5月24日下午11時25分許 │78,000元  │ 甲 │乙○○│同上          │
├──┼─────────────┼─────┼──┼───┼───────┤
│ 五 │96年5月24日下午2時26分許  │30,000元  │ 甲 │甲○○│見警二卷第25頁│
├──┼─────────────┼─────┼──┼───┼───────┤
│ 六 │96年5月24日下午2時52分許  │20,000元  │ 甲 │甲○○│同上          │
└──┴─────────────┴─────┴──┴───┴───────┘
附表二
┌──┬─────────────┬─────┬───────┐
│編號│        匯     款         │ 匯款金額 │   備    註   │
│    │        時     間         │（新臺幣）│              │
├──┼─────────────┼─────┼───────┤
│ 一 │96年4月19日下午1時16分許  │15,000元  │見警一卷第10頁│
├──┼─────────────┼─────┼───────┤
│ 二 │96年4月24日下午1時57分許  │9,000元   │同上          │
├──┼─────────────┼─────┼───────┤
│ 三 │96年4月19日上午11時44分許 │7,800元   │同上          │
├──┼─────────────┼─────┼───────┤
│ 四 │96年4月18日下午3時26分許  │4,000元   │同上          │
└──┴─────────────┴─────┴───────┘


司法院資訊處製作；財團法人民間司法改革基金會備份。
